臺灣臺北地方法院民事判決　九十一年度訴字第二九○二號
　　原　　　告　　洪豐吉即東新.
　　被　　　告　　中國農業科技股份有限公司
　　法定代理人　　甲○○
　　訴訟代理人　　乙○○
　　　　　　　　　丙○○
右當事人間損害賠償等事件，本院判決如左：
    主    文
被告應返原告以洪豐吉為發票人，萬通銀行松山分行為付款銀行，發票日為民國九十
年十月一日、同年十二月一日、九十一年一月一日、同年二月一日、同年三月一日，
票號依序為0000000號至0000000號，票面金額各為新台幣壹拾肆萬玖
佰貳拾貳元支票共五張；被告如不能返還，應付原告柒拾萬肆仟陸佰壹拾元。
被告應給付原告伍拾柒萬陸仟玖佰玖拾壹元，及自民國九十一年五月三十日起至清償
日止按年息百分之五計算之利息。
原告其餘之訴駁回。
訴訟費用由被告負擔分之二分之一，餘由原告負擔。
本判決原告勝訴部分於原告以新台幣肆拾參萬元供擔保後，得假執行；但被告如於假
執行程序實施前，以新台幣壹佰貳拾捌萬壹仟陸佰零壹元或同額之台灣銀行無記名可
轉讓定期存單為原告預供擔保，得免為假執行。
原告其餘假執行之聲請駁回。
    事    實
甲、原告方面：
一、聲明：
（一）被告應返原告以洪豐吉為發票人，萬通銀行松山分行為付款銀行，發票日為九
      十年十月一日、同年十一月一日、同年十二月一日、九十一年一月一日、同年
      二月一日、同年三月一日票號依序為0000000至二○，票面金額各為新
      台幣（下同）十四萬零九百二十二元支票共六張；被告如不能返還，應付原告
      即洪豐吉八十四萬五千五百三十二元。
（二）被告應給付原告一百八十七萬六千九百九十一元，及自本訴狀繕本送達翌日起
      至清償日止按年息百分之五計算之利息。
（三）請准供擔保得為假執行。
二、陳述：
（一）原告向被告承租所有座落台北市○○路四十五號地下一樓之部分空間經營涮涮
      鍋，租賃期間自九十年四月一日起至九十五年三月三十日止，原告已依租賃契
      約第三條及第四條給付保證金四十二萬二千七百六十六元，及自九十年四月一
      日起至九十一年三月一日止第一年度租金全部以萬通銀行松山分行為付款人，
      發票日為每月一日支票共十二張，每張面額各十四萬零九百二十二元，其中自
      九十年十月一日起至九十一年三月一日止即票號依序為0000000至00
      00000共六張。租賃期間於九十年九月十七日因納莉颱風來襲，台北市淹
      水慘重，原告承租之標的物地下一樓亦不能幸免，全部淹水，原告所經營之涮
      涮鍋營業場所內所有裝璜、生財器具因全部泡水而全毀，原告已因租賃標的物
      無法使用收益，被告已屬給付不能，乃於九十年九月底向被告表示終止租約。
      至九十年十一月二十六日全部裝璜拆除並清理完畢，被告指派其協理洪金花前
      來檢視驗收認可原告可交還租賃標的物，原告即將租賃標的物返還被告，被告
      受領後即另作他用。而被告卻於九十年十二月二十七日以西松郵局○○○一四
      八之三郵局信函四三七三號通知原告，以未給付九十年十月至十二月之租金，
      違約而終止租約，並主張沒收保證金。惟本件租賃標的物全部淹水，係因被告
      所有之地上一樓入口設置管理有缺失，未防患水流之侵入所致，因有過失，造
      成原告之損害，原告已於九十年九月底向被告表示終止租約，原告有權請求被
      告返還已付如前述自九十年十月一日起至九十一年三月一日止之支票及保證金
      ；苟依被告九十年十二月二十七日終止租約亦同。退步言之，縱被告無過失，
      惟依民法二百六十六條規定，因不可歸責於雙方當事人之事由，致一方之給付
      全部不能者，他方免為對待給付之義務，已為全部或一部之對待給付者，得依
      關於不當得利之規定，請求返還。原告也有權請求返還如前述已給付之支票及
      保證金。
（二）依民法第二百二十七條之一規定，債務人因債務不履行，致債權人之人格權受
      侵害者，準用第一百九十二條至九十五條及第一百九十七條之規定，負損害賠
      償責任。被告因給付不能而債務不履行，原告免為給付租金之義務。被告為大
　　　公司投資關係企業甚夥，就商業名譽、信用乃企業生存發展之命脈，知之甚念
      ，卻於原告無給付義務之情況下，故意將原告交付九十年十月至九十一年元月
      之萬通銀行支票提示，致全部遭退票，造成拒絕往來戶，連帶造成原告第一商
      業銀行、世華聯合商業銀行之支票存戶全部遭拒絕往來戶。且連帶造成原告之
      第一商業銀行、萬泰商業銀行、中國國際商業銀行、遠東國際商業銀行之信用
      卡全遭停止使用，致原告交付供給貨品之協力廠商之到期支票亦遭退票，而未
      到期支票，因恐慌紛紛擠兌並要求給付現金，目前尚有六十六張支票未回籠，
      且原告其他連鎖店訂貨非支付現金廠商不供貨及原告向銀行之一年期短期貸款
      亦因被告故意侵害原告之名譽、信用，屆期銀行不再續約，遽然造成原告資金
      之週轉極為不便，致原告疲於奔命，力挽狂瀾，以救圖倒閉之危機，爰請求被
      告因侵害信譽、信用之非財產上損害一百萬元。
（三）原告因經營涮涮鍋生意，於租賃處所由訴外人邰利股有限公司（下稱邰利公司
      ）組裝五坪容量之冷凍庫乙具，嗣因被告要求遷移至被告所有之地下二樓，而
      由被告付費且由被告委託同前公司拆卸遷移至地下二樓組裝安置，嗣因地下二
      樓亦因淹水，被告清理地下二樓時，卻未經原告同意將冷凍庫清理不見了。被
      告顯然侵害原告之冷凍庫所有權，致原告損害冷凍庫價額三十萬元，原告依民
      法第一百八十四條及第一百九十六條規定請求賠償損害。
（四）被告因出租予原告經營涮涮鍋生意，需向大台北瓦斯股份有限公司申請安裝瓦
      斯管線及瓦表使用權，而由原告代墊繳納保證金九萬七千元，被告立同意書及
      於前存證信函，同意於退租後返還原告。茲租賃關係已終止，被告應返還。
（五）被告與原告約定，被告員工可持餐券至原告經營之涮涮鍋店消費，原告則憑餐
      券向被告請求付價款，被告共積欠原告價款五萬七千二百二十五元未給付。
三、證據：提出租賃契約書影本一份、存函證信函影本一份、銀行函件影本七張、同
    意書影本一份為證，並聲請訊問證人陳昭良。
乙、被告方面：
一、聲明：原告之訴駁回，如受不利判決，願供台灣銀行無記名可轉讓定期存單擔保
          請准宣告免為假執行。
二、陳述：
（一）被告承認兩造確簽訂有租賃契約書一份，且確實收有原告所交付之支票以為保
      證金四十二萬二千七百六十六元之給付，並確實收有原告所交付之每張面額為
      十四萬零九百二十二元共計十二張，以為九十年四月一日起至九十一年三月一
      日止第一年度租金全部之給付。
（二）九十年九月十七日因納莉颱風來襲致原告所經營之涮涮鍋營業場所內所有裝潢
      、生財器具等全部泡水而全毀乃為事實，然原告卻從未向被告表示終止租約，
      納莉風災肇致租賃標的物全部淹水一事，係天災不可抗力事件，台北市數百、
      千計有地下室之大樓均全數遭浸泡，未查有任何人為疏失，原告未給付九十年
      十月至十二月之租金，業已違約，被告自得不經催告終止本契約，被告業以存
      證信函函告原告自九十年十一月三十日起終止本契約，是原告實無權要求被告
      返還九十年十月一日起至九十一年三月一日止之支票，又，終止租約之事由係
      可歸責於原告，被告本即有權依約沒收懲罰性違約金，是原告請求返還無理由
      。
（三）民法第二二七條之一雖規定債務人因債務不履行，致債權人人格權受侵害者，
      準用第一九二條至一九五條以及一九七條等之損害賠償責任，然本條規定適用
      之前提係因可歸責於債務人之事由所致之債務不履行，始得適用，惟本事件納
      莉颱風淹水是天災不可抗力事件，非可歸責於被告，且又係暫時性，被告早於
      九十年十一月一日即已將租賃物災後受損情況清除、回復原狀並交付予原告續
      行使用，故自九十年十一月一日起即無續發生不可歸責於被告而致無法提供租
      賃物之情事，故原告依據該條規定請求非財產上損害賠償金一百萬元，即無理
      由。
（四）雙方有關本租賃事件之爭執主因起自納莉風災事件，不僅影響到被告所有之租
      賃標的物遭黃水淹沒，相對地亦肇致原告暫時無法使用、收益該租賃物且營業
      所內所有裝潢、生財器具因全部泡水全毀而無法使用，實乃兩造之重大傷害，
      全為天災不可抗力事件，今被告為早日完成災後重建工作，投入大批人力、物
      力資源，而得於災後短短一個半月即將租賃物回復原狀交原告使用，然誠如可
      預見者係遭淹水之區域深及地下一、二、三樓以及地上一樓等四樓層，水退後
      黃泥處處可見，遭到損害者亦包括停放於該四樓層之一切財物，包括車輛、發
      電機不一而足之物品等等，故為搶救自己之財產而進出本棟大樓之人數甚矣，
      當然亦包括原告在內，今原告指稱渠放置於地下二樓之冷凍庫不見，係被告將
      其清理掉的，然查被告對該冷凍庫何以消失毫不知情，謹請原告舉證證明。
（五）被告早已於存證信函中表明被告尚有瓦斯管線押金以及餐券等費用於本契約終
      止後應給付予原告，惟原告均置之不理，而逕為起訴，浪費訴訟資源，誠非明
      智之舉。
三、證據：提出租賃契約書影本乙份、存證信函影本伍份為證。
    理    由
一、原告主張其向被告承租座落台北市○○路四十五號地下一樓之房屋，租賃期間自
    九十年四月一日起至九十五年三月三十日止，原告已依租賃契約第三條及第四條
    給付保證金四十二萬二千七百六十六元，及自九十年四月一日起至九十一年三月
    一日止第一年度租金全部以萬通銀行松山分行為付款人，發票日為每月一日，每
    張面額各十四萬零九百二十二元之支票共十二張，於九十年九月十七日因納莉颱
    風來襲，原告承租之標的物全部淹水，原告已因租賃標的物無法使用收益，而於
    九十年九月底向被告表示終止租約，故原告有權請求返還如前述已給付之支票及
    保證金，又被告於原告無給付義務之情況下，故意將原告交付九十年十月至九十
    一年元月之萬通銀行支票提示，致全部遭退票，造成拒絕往來戶，故請求被告因
    侵害信譽、信用之非財產上損害一百萬元，再被告清理地下二樓時，卻未經原告
    同意將原告之冷凍庫清理不見，被告顯然侵害原告之冷凍庫所有權，致原告損害
    冷凍庫價額三十萬元，原告依民法第一百八十四條及第一百九十六條規定請求賠
    償損害，再被告因出租予原告經營涮涮鍋生意，而由原告代墊繳納保證金九萬七
    千元，被告立同意書及於前存證信函，同意於退租後返還原告，現租賃關係已終
    止，被告應返還，另被告與原告約定，被告員工可持餐券至原告經營之涮涮鍋店
    消費，原告則憑餐券向被告請求付價款，被告共積欠原告價款五萬七千二百二十
    五元未給付等語。被告則原告未給付九十年十月至十二月之租金，被告以存證信
    函函告原告自九十年十一月三十日起終止本契約，是原告實無權要求被告返還九
    十年十月一日起至九十一年三月一日止之支票，又終止租約之事由係可歸責於原
    告，被告本即有權依約沒收懲罰性違約金，是原告請求返還保證金無理由，且本
    事件納莉颱風淹水是天災不可抗力事件，非可歸責於被告，且又係暫時性，被告
    早於九十年十一月一日即已將租賃物災後受損情況清除、回復原狀並交付予原告
    續行使用，故自九十年十一月一日起即無續發生不可歸責於被告而致無法提供租
    賃物之情事，原告請求非財產上損害賠償金一百萬元，即無理由等語置辯。
二、原告主張其向被告承租座落台北市○○路四十五號地下一樓之房屋，租賃期間自
    九十年四月一日起至九十五年三月三十日止，每月租金十四萬零九百二十二元，
    原告已依租賃契約第三條及第四條給付保證金四十二萬二千七百六十六元，及自
    九十年四月一日起至九十一年三月一日止第一年度租金全部以萬通銀行松山分行
    為付款人，發票日為每月一日，每張面額各十四萬零九百二十二元之支票共十二
    張，其中自九十年十月一日起至九十一年三月一日止之票號依序為000000
    0號至0000000號，嗣原告於九十年十一月二十六日將系爭房屋交還被告
    ，並由被告公司派協理洪金花前來驗收之事實，業據原告提出租賃契約書影本一
    份為證，並為兩造所不爭執，原告主張之此部分事實，堪信為真實。
三、經查，原告主張因九十年九月十七日納莉颱風來襲，原告承租之系爭房屋淹水，
    其內所有裝璜、生財器具因全部泡水而全毀，故因租賃標的物無法使用收益，而
    於九十年九月底向被告表示終止租約等語。惟查，原告於九十年九月二十八日之
    存證信函之內容係記載：「日前納莉風災造成承租地點地下室因設計管理不當而
    全部浸水，本人所有之營業器材因而損壞而不堪使用，：：：特委請律師函知農
    科公司於文到五日內，逕與本人連繫以協調終止租約事宜，並返還預收之支票六
    張及保證金：：：」，此有被告提出該存證信函影本一紙在卷可參，是依存證信
    函之內容，僅能認定原告係通知被告連繫協調是否終止租約，以及終止租約後返
    還票據等之相關事宜，原告並未在該存證信函中明確表達終止租賃契約之意思表
    示，故原告於九十年九月底向被告所之存證信函，並不生終止租約之效力。
四、次按租賃物因不可歸責於雙方當事人之事由而毀損，致全部不能為約定之使用收
    益者，當事人間之法律關係，因其租賃物是否尚能修繕而異，其租賃物已不能修
    繕者，依民法第二百二十五條第一項、第二百六十六條第一項之規定，出租人免
    其以該物租與承租人使用收益之義務，承租人亦免其支付租金之義務，租賃關係
    即當然從此消滅。其租賃物尚能修繕者，依民法第二百二十五條第一項、第二百
    六十六條第一項之規定，在修繕完畢以前，出租人免其以該物租與承租人使用收
    益之義務，承租人亦免其支付租金之義務（最高法院三十年上字第三四五號判例
    可資參照）。查本件原告於九十年九月十七日間（即兩造間之租賃關係存續期間
    內）因納莉颱風來襲致系爭房屋淹水，原告無法對之使用收益，嗣經被告於九十
    年十一月一日已將租賃物受損情況清除，回復原狀並交付予原告續行使用等情，
    業經被告於答辯狀中陳述明確，揆諸本院前揭說明，原告於系爭房屋修繕完畢前
    ，即可免其對待給付即支付租金之義務，故原告以系爭房屋不可歸責於兩造之事
    由而毀損，拒絕給付修繕時期即九十年十月份之租金，為有理由。
五、被告雖主張其依租賃契約第四條第二項之約定（被告所開立之支票如經提示兩次
    未獲兌現，原告得不經催告逕行終止租約），於九十年十二月二十七日以存證信
    函向原告表示因原告九十年十月至九十年十二月之租金支票已遭退票，故租約自
    九十年十一月三十一日起契約應已終止等語，然而因本院前揭四所述，原告並無
    給付九十年十月份租金之義務，故原告所積欠之租金數額即未達二個月而不符合
    被告得終止契約之情況，因此被告於九十年十二月二十七日終止租約之意思表示
    並不合法。兩造於九十年九月二十八日以及九十年十二月二十七日各自片面所發
    之信函雖均不發生終止契約之效力，惟原告於九十年十一月二十六日將系爭房屋
    交還被告，並由被告公司派協理洪金花前來驗收等情，已如前述，堪認兩造於九
    十年十一月二十六日應有默示合意終止兩造間租賃契約之意思表示存在。兩造之
    租賃契約既於九十年十一月二十六日業已終止，原告即無給付九十年十二月份至
    九十一年三月份租金之業務，故原告請求被告返還其用以支付九十年十月及九十
    年十二月至九十一年三月租金之支票，洵屬有據。又原告既毋庸支付九十年十月
    份之租金，被告即無從依兩造間之租賃契約第四條第二項之約定，以原告所開立
    之支票二次不獲兌現為由，沒收原告所繳之保證金四十二萬七百六十六元作為懲
    罰性違約金，是故原告請求被告返還保證金四十二萬七百六十六元，亦有理由。
六、原告另主張被告於原告無給付義務之情況下，故意將原告交付九十年十月至九十
    一年元月之萬通銀行支票提示，致全部遭退票，造成拒絕往來戶，故請求被告因
    侵害信譽、信用之非財產上損害一百萬元等語。惟查，被告主觀上係基於誤認原
    告就九十年十月份並無免於對待給付情事，以及兩造間之租賃契約尚未終止之前
    提，為求行使其權利而提示票據，於主觀上並無故意侵害原告之信譽或商譽之情
    ，況原告亦無法舉證證明被告於提示票據時係明知原告無給付之義務而故意提示
    票據用以侵害原告之票據信譽，其此點請求即不可採。
七、原告復主張被告清理地下二樓時，未經原告同意將冷凍庫清理不見，被告顯然侵
    害原告之冷凍庫所有權，致原告損害冷凍庫價額三十萬元，而應賠償原告三十萬
    元等語，惟此業經被告否認，原告就此應負舉證之責。查經本院訊問原告聲請傳
    喚之證人陳昭良，其僅能證明原告之冷涷庫係由其移置至地下二樓安置，並未證
    明冷涷庫之遺失係因被告之行為所致，而原告迄無法舉證證明冷涷庫係因被告之
    行為而遺失，故原告請求被告給付三十萬元，並無理由。
八、至原告主張被告因出租予原告經營涮涮鍋生意，需向大台北瓦斯股份有限公司申
    請安裝瓦斯管線及瓦表使用權，而由原告代墊繳納保證金九萬七千元，被告立同
    意書及於前存證信函，同意於退租後返還原告，茲租賃關係已終止，被告應返還
    保證金九萬七千元，及兩造曾約定，被告員工可持餐券至原告經營之涮涮鍋店消
    費，原告則憑餐券向被告請求付價款，被告共積欠原告價款五萬七千二百二十五
    元未給付等情，為被告所不爭執，故原告請求返還保證金九萬七千元及給付價款
    五萬七千二百二十五元，為有理由。
九、從而，原告請求被告應返原告以洪豐吉為發票人，萬通銀行松山分行為付款銀行
    ，發票日為九十年十月一日、同年十二月一日、九十一年一月一日、同年二月一
    日、同年三月一日，票號依序為0000000號至0000000號，票面金
    額各為十四萬零九百二十二元元支票共五張，被告如不能返還，應付原告七十萬
    四千六百十元，以及被告應給付原告五十七萬六千九百九十一元，及自訴狀繕本
    送達翌日（即九十一年五月三十日）起至清償日止按年息百分之五計算之利息，
    為有理由，應予准許，逾此部分之請求則無理由，應予駁回。
十、兩造均陳明願供擔保聲請宣告假執行及免為假執行，就原告勝訴部分，經核並無
    不合，爰分別酌定相當之擔保金額准許之。至原告敗訴部分，其假執行之聲請已
    失所附麗，應併予駁回。
十一、結論：原告之訴為一部分有理由，一部分無理由，依民事訴訟法第七十九條但
      書、第三百九十條第二項、第三百九十二條判決如主文。
中　　　華　　　民　　　國　　九十一　　年　　　十　　　月　　二十三　日
                                            民事第六庭法      官　郭美杏
右為正本係照原本作成
如對本判決上訴，須於判決送達後廿日內向本院提出上訴狀
中　　　華　　　民　　　國　　九十一　　年　　　十　　　月　　二十三　日
　　　　　　　　　　　　　　　　　　　　　　　　　　　法院書記官　陳如庭
